【裁判字號】    92,上易,216
【裁判日期】    921009
【裁判案由】    詐欺
【裁判全文】
臺灣高等法院高雄分院刑事判決                    九十二年度上易字第二一六號
    上  訴  人
    即  被  告  乙○○
右上訴人因侵占案件，不服臺灣高雄甲方法院九十年度易字第一一五○號中華民國九
十一年十二月三十一日第一審判決（起訴案號：臺灣高雄甲方法院檢察署八十九年度
偵字第二五六八五號），提起上訴，本院判決如左：
      主  文
原判決撤銷。
乙○○意圖為自己不法之所有，而侵占自己持有他人之物，處拘役伍拾日，如易科罰
金，以佰元折算壹日。
    事  實
一、乙○○與丙○○係朋友關係，丙○○因急需現金使用，思及乙○○曾告知結識多
    位金主，調借現金甚為方便，遂於民國八十九年五月九日在其高雄市○○區○○
    街二十八號住處，交付如附表所示之支票五紙予乙○○，委託乙○○代為調現，
    乙○○取得上開支票後，再轉交付予友人黃天明委託其代為調現，黃天明乃持上
    開支票向賴滿妹及其他友人調現。因乙○○原先允諾於同年月十一日調得現款交
    付，惟屆期均未與丙○○聯絡，丙○○因久未取得現金，乃透過朋友聯絡乙○○
    ，同年月二十日，丙○○至台中質問乙○○，乙○○表示票在朋友處，無法返還
    附表之支票，願意簽發以其本人為發票人、誠泰銀行大里分行為付款人之五張同
    額支票，以資擔保。嗣黃天明僅調得其中附表編號一之五萬七千元，並將之交付
    予乙○○，其他如附表編二至五之支票雖由黃天明背書交付友人但未能調得現款
    。乙○○於八十九年五月二十三日，在高雄甲區某處，收取上開五萬七千元後，
    因一時經濟狀況不佳，竟基於意圖為自己不法所有之犯意，將上開所持有應交付
    與丙○○之金錢，易為所有予以侵占入己，花用殆盡。嗣乙○○所簽發發票日分
    別為八十九年七月一日之面額五萬七千元、六萬五千元支票二紙因拒絕往來而遭
    退票，丙○○唯恐其簽發如附表編號一、二之支票屆期遭退票，乃與乙○○協商
    ，乙○○乃託蔣月葉交付二萬元現款及另紙發票人為震天建材行、發票日為八十
    九年十月十三日、面額十萬元之支票轉交予丙○○，惟嗣該紙支票及前開乙○○
    本人簽發之其餘三紙支票提示均因拒絕往來而未獲兌現。至於前開丙○○交付予
    乙○○如附表編號二至五之支票或因持票人未提示，或經持票人提示後未能兌現
    而遭退票，經黃天明取回後交予乙○○，而經乙○○於臺灣高雄甲方法院審理時
    提出於法院。
二、案經丙○○訴請臺灣高雄甲方法院檢察署檢察官偵查起訴。
    理  由
一、訊據上訴人即被告乙○○對告訴人丙○○曾交付如附表所示之支票委其調現，嗣
    經丙○○聯絡後曾交付自己為發票人，面額之五張支票予告訴人，以供擔保情事
    不諱，惟矢口否認有何侵占調得款項之犯行，辯稱：上開五張支票中，只有面額
    五萬七千元之支票有調得現金，因告訴人同意我可以先行使用三萬七千元，所以
    我只交二萬元予丙○○，至於其他四張支票票款，黃天明沒有交給我，我沒有侵
    占故意云云。經查：
（一）告訴人因急需現金使用，曾持附表所示之支票委託被告代為調現，然被告未交
      付調得之現金五萬七千元，亦未將票據予以歸還，僅於事後簽發同額支票予告
      訴人五紙以供擔保，並於其簽發之其中二紙面額五萬七千元及六萬五千元支票
      退票後，請友人蔣月葉轉交二萬元現金及十萬元支票予告訴人，而附表編號二
      至五之支票則未能調得現款，經提票人提示後因未能兌現由黃天明取回，交予
      被告，經被告於原審審理時提出附卷情事，業據被告於原審陳稱；「五萬七千
      元的支票是我拿去向黃天明調現，兩個禮拜之後，我就調到現金了，調完現後
      再軋進去我的帳戶，因為我當時經濟困難」（原審卷第一二九頁），於本院審
      理時陳稱：「黃天明有給我五萬七千元」、「（卷附的支票正本是何人提出？
      ）是我提出的，那是因為黃天明說這些票不能用沒有辦法調到錢，所以他才叫
      我去他那邊將票拿回來」、「五萬七千元調到之後，我拿了二萬元給蔣月葉交
      給告訴人，其他的我拿去付票款，我拿其他的去付票款時，我沒有向張先生說
      ，．．只有換到一張而已，因為當天比較緊急，我就先拿去用」（本院卷第四
      十二、九十、九十一、九十二頁），核與告訴人本院陳稱：「黃天明有交五萬
      七千元給被告」、「是我透過蔣月葉向被告說，被告後來才還我二萬元」（本
      院卷第四十二、九十二頁），證人張水隆即告訴人之夫於本院證稱：「問題應
      該出在黃天明，黃天明應該沒有把錢交給被告」、「我知道被告把票交給黃天
      明，黃天明跟我說要拿一張票去換，我沒有時間，所以拿一張同面額日期較遠
      的安泰銀行北高雄分行六萬五千元的支票去換，我拿去台中跟黃天明換的，當
      時被告不在場」（本院卷第四十二、五十七頁）、證人蔣月葉於本院證稱：「
      告訴人交五張票給被告時我在場，．．後來告訴人跟我說都找不到人，到台中
      去的時候，被告說他的票都在黃天明那裡，告訴人就要求被告開同等的票給告
      訴人，經過一段時間，被告賣了一部貨車拿了二萬元的現金，一張十萬元的支
      票叫我交給告訴人」（本院卷第四十頁）、證人黃天明於本院證稱：「拿給賴
      滿妹調現，退票之後就沒有調到錢，因為退票我就將票上我的名字的背書劃掉
      」、「（是否有可能拿六萬五千元的票款去抵酒帳？）有這個可能」、「（這
      四張票、其中三張是否你交給乙○○，其中一張你交給張水隆？）應該是的」
      （見本院卷第七十二至七十四頁）、「（你有交給被告錢的是什麼？）是五萬
      七千元那張」、「（為何你之前證述有將錢交給被告？）我們二人的帳很多，
      我們一起做事情」、「客票都沒有調到錢。至於六萬五千元那張公司票我也忘
      記了，但賴滿妹說是酒錢」、「就是五萬七千元那張有調到錢」（見本院卷第
      九十一至九十二頁）、及證人賴滿妹於本院證稱：「黃天明在我那裡進出的票
      很多，賴心湄是我姐姐，背書上有我姐姐的名字，應該是我拿給我姐姐背書的
      ，那張票是黃天明拿去給我付酒錢的，不是跟我調現的，我有將票拿給我姐姐
      借錢．．．黃天明有欠我很多錢，我不可能再借他錢。那上面有『賴』字是我
      簽的，因為黃天明的欠酒錢是十三萬多元。其中一張背書張玉益我不認識」、
      「（其他三張票是否是黃天明拿票向你借錢的？）因為太久，我不敢確定，我
      無法拿出資料」、「（八萬四千元這張是高若芝去提示？）高若芝是我女兒，
      我沒有交錢給黃天明」等語（本院卷第九十至九十一頁）相合，復有附表編號
      一至五支票影本五紙、被告簽發同額之支票五紙及退票理由單影本五紙、發票
      人為震天建材行、面額十萬元之支票影本一紙（以上見偵卷第六至九頁）及附
      表編號三至五之支票正本三紙、發票人為神來資訊開發有限公司、發票日為八
      十九年十月三十一日、面額為六萬五千元之支票正本一紙附於原審卷可稽（原
      審卷第五十二頁）。又附表編號二之面額六萬五千元支票高若芝提示、編號五
      之面額五萬七千六百元支票未經提示，分別合作金庫銀行南屯分行九十二年三
      月二十一日合金南屯字第○九二○○○一三一四號函、華南商業銀行公館分行
      九十二年四月九日華公存第○○八一號函附於本院卷可稽（本院卷第四十八頁
      、六十三頁），足見黃天明僅調得現款五萬七千元並交予被告，其餘則均未能
      調得現款，始由黃天明向持票人取回交予被告，而經被告於原審審理時提出。
（二）雖證人黃天明於原審證稱：五張票都調到錢等語，而證人賴滿妹亦於原審證稱
      ：「這幾張支票也有可能是我調現給他的」（見原審卷第二○九頁），惟證人
      賴滿妹亦於原審證稱：「（是否記得黃天明把票給你的原因？）不記得了，我
      是開卡拉ＯＫ，但是一般都是支付酒錢居多，但是也可以借現」（原審卷第二
      ○一頁），而經本院傳訊證人賴滿妹亦到庭證稱：黃天明進出的票很多，無法
      確定是否拿票向伊借錢，伊無法提出資料等語（見本院卷第九十頁），是自無
      法僅憑賴滿妹不確定之陳述及無法提出交付款項予黃天明之證明，即認黃天明
      於原審所述五張票均已調到款項之陳述為真。
（三）被告雖辯稱調得之五萬七千元，已經告訴人同意可先行挪用一半之金額，惟
      告訴人既交付上開支票委託被告持之代為調現，顯見短期內確有急需使用現金
      之情，既其自身經濟狀況皆不甚良好，怎有允許被告取得現金後暫先挪用之理
      ？縱證人蔣月葉於本院證稱：「告訴人交五張票給被告的時候，我有在場，在
      回來的路上被告跟我說調來的錢一半被告可以用」等語（本院卷第四十頁），
      惟此亦係被告向證人單方面之陳述，非證人所親自聽聞。況證人蔣月葉亦於本
      院證稱：「（在告訴人家有無聽到告訴人與被告談調到錢可以兩個人對半？）
      沒有」、「被告賣了一部貨車拿了二萬元的現金，一張十萬元的支票叫我交給
      告訴人」等語（本院卷第四十頁），是被告所辯，不足採信。又刑法上之侵占
      ，係指對於自己持有之他人所有物，無法律上權利，而將之視為自己所有物逕
      為所有權人之行為，而侵占罪係即成犯，凡對自己持有之他人所有物，有變易
      持有為所有之意思時，即應構成犯罪，縱事後將侵占之物設法歸還，亦無解於
      罪名之成立（四十三年台上字第六七五號判例），告訴人持票委託被告代為調
      現，針對嗣後調得之現款，被告即欠缺可資自行使用之泉源，惟其竟在未徵得
      告訴人同意之下，即將調得之金錢先行挪用，實難謂無不法所有之意圖，又該
      侵占犯行係屬即成犯，不因被告嗣後有交付二萬元或再開立同額支票而可卸其
      罪責，故其前揭所辯，顯係卸責之詞並不足採。本件事證明確，其犯行堪已認
      定。
二、核被告所為，係犯刑法第三百三十五條第一項之侵占罪。公訴人雖認被告所為係
    犯刑法第三百三十九條第一項之詐欺取財罪，惟被告收受告訴人所交付之支票，
    確有持往向他人調現，難認其向告訴人所言結識金主可代為調現之詞，係謂施用
    詐術之手段，是公訴人前開所認尚有誤會，起訴法條應予變更。公訴意旨另認被
    告於調得附表編號二至五之支票款項後自行使用云云，惟訊據被告堅決否認，且
    證人黃天明、賴滿妹亦分別於本院到庭證述如前（一），此外，復查無其他積極
    證據，足資證明被告有侵占附表編號二至五之犯行，因此部分與前開論罪部分係
    實質上一罪關係，是此部分自不另為無罪之諭知。
三、原審以被告罪證明確，因予論罪科刑，固非無見，惟查：被告侵占之時間未於事
    實欄內記載，而侵占之金額為五萬七千元，原審亦未於事實欄內認定，並記載明
    確，再原審附表編號一、二之支票發票人為神來資開發有限公司，原判決誤載為
    丙○○，編號五之支票票號為ＡＣ0000000號，原審記載為ＡＣ0000
    000號，均有未洽。被告上訴意旨以其係得告訴人同意先行挪用調得款項一半
    ，並未侵占五萬七千元部分為由，指摘原判決不當，雖無理由，然其上訴理由指
    摘並未取得附表編號二至五之款項予以侵占部分，為有理由，已如前述，是原判
    決既有上開可議之處，自應由本院予以撤銷改判。爰審酌被告不思循正當途徑獲
    致財物，反違告訴人所託，將委其代為調現之款項五萬七千元侵占入己，犯後猶
    矢口否認，惟念及其事後已返還二萬元予告訴人等一切情狀，量處拘役五十日，
    並諭知如易科罰金之折算標準。
據上論斷，應依刑事訴訟法第三百六十九條第一項前段、第三百六十四條、第三百條
、第二百九十九條第一項，刑法第三百三十五條第一項、第四十一條第一項，罰金罰
鍰提高標準條例第一條前段、第二條，判決如主文。
本案經檢察官劉文水到庭執行職務。
中      華      民      國    九十二      年    十      月      九      日
                              臺灣高等法院高雄分院刑事第二庭
                                  審判長法官  林正雄
                                        法官  黃壽燕
                                        法官  黃蕙芳
右正本證明與原本無異。
不得上訴。
                                      書記官  郭蘭蕙
中    華    民    國     九十二     年       十       月    十  三      日
附錄本案判決論罪科刑法條：
刑法第三百三十五條第一項：
意圖為自己或第三人不法之所有，而侵占自己持有他人之物者，處五年以下有期徒刑
、拘役或科或併科一千元以下罰金。
附表：
┌───┬──────┬──────────┬────────┬─────┬─────────┐
│ 編號 │發票人      │ 票號               │   面額（新台幣 │ 發票日   │  備註            │
├───┼──────┼──────────┼────────┼─────┼─────────┤
│ 一   │神來資訊開  │ ＡＹ二二二六四     │   五萬七千元   │ 89.7.10  │ 已調得款項       │
│      │發有限公司  │                    │                │          │                  │
├───┼──────┼──────────┼────────┼─────┼─────────┤
│ 二   │同右        │ ＡＹ二二二六五     │   六萬五千元   │ 89.7.25  │ 提示後退票       │
├───┼──────┼──────────┼────────┼─────┼─────────┤
│ 三   │昕瑞國際貿易│ ＡＣ0000000 │   八萬四千元   │ 89.7.10  │ 同右             │
│      │公司姚湘生  │                    │                │          │                  │
├───┼──────┼──────────┼────────┼─────┼─────────┤
│ 四   │同右        │ ＡＣ0000000 │   六萬五千元   │ 89.7.20  │ 同右             │
├───┼──────┼──────────┼────────┼─────┼─────────┤
│ 五   │同右        │ ＡＣ0000000 │   五萬七千六百 │ 89.7.30  │ 未經提示         │
│      │            │                    │   元（起訴書誤 │          │                  │
│      │            │                    │   載為五萬七千 │          │                  │
│      │            │                    │   元）         │          │                  │
└───┴──────┴──────────┴────────┴─────┴─────────┘
                                                                        Ｆ


司法院資訊處製作；財團法人民間司法改革基金會備份。
